【裁判字號】    97,訴,357
【裁判日期】    971230
【裁判案由】    侵權行為損害賠償
【裁判全文】
臺灣花蓮地方法院民事判決               97年度訴字第357號
原      告  丙○○
訴訟代理人  丁○○
被      告  甲○○
                    巷2號9樓.
            乙○○
上列當事人間請求侵權行為損害賠償事件，本院於民國97年12月
17日言詞辯論終結，判決如下：
    主      文
原告之訴及假執行之聲請均駁回。
訴訟費用由原告負擔。
    事實及理由
一、本件被告甲○○（下稱甲○○）經合法通知無正當理由，未
    於言詞辯論期日到場，核無民事訴訟法第386條所列各款情
    形，爰依原告聲請，由其一造辯論而為判決。
二、原告主張：
  (一)原告係地方「後山前報社」發行人，因採訪間詳悉任教明義
    國小老師之被告乙○○（下稱乙○○）在校亂務，頻生事端
    ，於民國93年3月17日撰刊報導而遭民、刑事各方提告，乙
    ○○並委任從事律師之甲○○為誹謗案件之告訴代理人，被
    告為達詆毀原告名譽之目的、互為聯絡關係，甲○○於96年
    11月29日上午在台灣高等法院花蓮分院（下稱花蓮高分院）
    審理96年度上易字第144號誹謗案件之公開法庭內稱：「事
    實上，被告（即本件原告）是依靠這個媒體在營生，但這個
    媒體沒有定期性，那這個媒體它也沒什麼廣告，然後這媒體
    也沒有販售，那我要跟庭上說明是，事實上它基本上是靠報
    導在收錢」等不實言論，不僅逾越律師應遵守之本分，且無
    依據刻意羞辱原告，原告遂提出妨害名譽刑事之訴，雖經台
    灣花蓮地方法院檢察署（下稱花蓮地檢署）檢察官處分不起
    訴（97年度偵字第1598號），暨台灣高等法院花蓮分院檢察
    署（下稱花蓮高分檢）駁回再議確定（97年度上聲議字第
    131號）。惟甲○○事後坦承上開污衊之詞係源自乙○○詢
    問過一些新聞同業人員，知道原告是假借記者名義去作報導
    並據此收費後，而告知此事，其也去過該報社查證，參酌該
    報報載內容、出刊不定期、為贈閱性質，而作此敘述，可見
    被告間確有侵權行為之分擔聯絡關係。
  (二)依最高法院90年度上字第646號判例意旨，甲○○上開陳述
    已達公開散布情形，且稱原告靠報導在「收錢」，意指原告
    撰文係受特定人指使，收了特定人的錢而撰文充當打手，有
    辱原告辦刊精神與打擊媒體報格，十足貶損原告。原告自82
    年中校軍官退任記者工作6年，88年獨立創辦「後山前報社
    」，堅毅不拔精神與理念倍受同業敬重，並因熱心公益與社
    會服務，現擔任社團法人花蓮縣消費者保護協會理事長、花
    蓮縣謝氏宗親會理事長，並參與勞資協會、巡守隊與多項民
    團幹部顧問，被告上開不實言詞侵權行為，足使一般社會大
    眾對原告社會形象、地位人格、聲譽產生負面影響，原告自
    此後身心煎熬精神飽受創傷難以撫平，請求被告賠償精神慰
    撫金新台幣（下同）50萬元，及報刊道歉啟事（內容為：道
    歉人明義國小老師乙○○，甲○○先生共同於96年11月29日
    以不當之言詞，損辱後山前報社，謹此公開道歉），俾資回
    復名譽。
  (三)爰依侵權行為之法律關係請求。並聲明：1.被告應連帶給付
    原告50萬元，及自起訴狀繕本送達翌日起至清償日止，按年
    息百分之五計算之利息。2.被告應在更生日報、東方報、聯
    統日報刊登上開道歉啟事，以全一批刊登於報頭。3.原告願
    供擔保請准宣告假執行。
三、被告則以：
  (一)甲○○並未於言詞辯論期日到場，據其前曾提出之書狀則以
    ：
  1.原告主張被告妨害其名譽之事實，已經檢察官不起訴處分確
    定，花蓮高分檢之處分書理由亦可證明甲○○並無妨害原告
    名譽之侵權行為事實存在。原告對被告提起前開刑事妨害名
    譽告訴，及原告另對乙○○及洪龍秋提起誣告及妨害名譽告
    訴，乃係各不相同之告訴事實，且係各不相同之偵查案件，
    此為原告親身所為之事實，其知之甚詳，且未經甲○○或乙
    ○○同意，於被告出庭應訊及乙○○出庭作證時，指示他人
    對之拍照，侵害肖像權。進而在97年4月21日出刊之「後山
    前報」上，假藉報導形式，以粗體大字「惡涉誹謗，乙○○
    被挨告，律師甲○○，教師會理事長洪龍秋，同謀共舞，皆
    遭後山前報指控」之標題，並以「善興訟歹下場、愛惡告碰
    鐵板！！後山前報判遭老師乙○○提告『誹謗』獲判無罪後
    ，卻翻出『角色互換』的趣劇發展，本報為捍衛媒體尊嚴公
    義非不得已，發行為丙○○以乙○○人等涉犯妨害名譽及誣
    告，日前已花蓮地檢署提出告訴，3月中旬後連續展開偵查
    ，本案同列被告者另有原訴訟代理人律師甲○○律師，教師
    會理事長洪龍秋。……針對律師甲○○受委任乙○○委任訴
    訟代理人，竟於96年11月29日提告本報的庭審中，以不堪入
    耳的言詞公然詆毀本報名譽，端此不遵執業道德綱紀之行為
    ，將與陳、洪一併納入被告！」等文字內容，及前開侵害被
    告肖像權之照片，毀損被告名譽。
  2.被告係執行律師職務，本於告訴代理人職責，代告訴人力陳
    主張，且係自衛、自辯及保護自身合法利益發表之言論，並
    當時對簿公堂，無侵害他人名譽之故意，又僅於審理中對承
    審法官作此陳述，無散布於眾之意圖，自不構成誹謗妨害名
    譽之侵權行為，原告受獲判無罪，更無受有損害可言。原告
    對被告提起前開刑事告訴，係藉此在其「後山前報」上大肆
    報導，毀損被告名譽，益證原告並無受有任何損害。故原告
    請求精神慰撫金50萬元，並無理由。
  (二)乙○○方面：原告指控甲○○妨害名譽之事實，已經檢察官
    不起訴處分在案。甲○○係執行其律師職務，乙○○並無與
    甲○○有任何侵權行為之分擔，原告稱被告有侵權行為分擔
    ，並未舉證證明等語資為抗辯。並均聲明：原告之訴及假執
    行之聲請均駁回。如受不利判決願供擔保請准宣告免為假執
    行。
四、原告與被告乙○○不爭執之事實：
  (一)原告曾告訴甲○○涉嫌妨害名譽案件，經花蓮地檢署檢察官
    處分不起訴，經原告聲請再議，經花蓮高分檢駁回再議確定
    。花蓮地檢署97年度偵字第1598號不起訴處分書、花蓮高分
    檢97年度上聲議字第131號處分書為真正。
  (二)原告為地方「後山前報社」發行人。
  (三)甲○○為執業律師。
五、得心證之理由：本件兩造所爭執之處，應在於：原告主張甲
    ○○於96年11月29日上午在花蓮高分院審理96年度上易字第
    144號誹謗案件之公開法庭稱「事實上，被告（即本件原告
    ）是依靠這個媒體在營生，但這個媒體沒有定期性，那這個
    媒體它也沒什麼廣告，然後這媒體也沒有販售，那我要跟庭
    上說明是，事實上它基本上是靠報導在收錢」，與乙○○有
    侵權行為之分擔，侵害原告之名譽權，請求被告連帶賠償精
    神慰撫金50萬元，並將道歉啟事刊登於東方報、更生日報、
    聯統日報以全一批刊登於報頭，是否有理？茲審酌如下。
六、按因故意或過失，不法侵害他人之權利者，負損害賠償責任
    。故意以背於善良風俗之方法，加損害於他人者亦同。不法
    侵害他人之名譽者，被害人雖非財產上之損害，亦得請求賠
    償相當之金額。其名譽被侵害者，並得請求回復名譽之適當
    處分，民法第184條第1項、第195條第1項分別定有明文。刑
    法上誹謗罪之成立，以行為人之行為出於故意為限；民法上
    不法侵害他人之名譽，則不論行為人之行為係出於故意或過
    失，均應負損害賠償責任，此觀上開規定自明。而所謂過失
    ，乃應注意能注意而不注意即欠缺注意義務之謂。構成侵權
    行為之過失，係指抽象輕過失即欠缺善良管理人之注意義務
    而言。行為人已否盡善良管理人之注意義務，應依事件之特
    性，分別加以考量，因行為人之職業、危害之嚴重性、被害
    法益之輕重、防範避免危害之代價，而有所不同。再按言論
    自由為人民之基本權利，憲法第11條有明文保障，國家應給
    予最大限度之維護，俾其實現自我、溝通意見、追求真理及
    監督各種政治或社會活動之功能得以發揮。惟為兼顧對個人
    名譽、隱私及公共利益之保護，法律尚非不得對言論自由依
    其傳播方式為合理之限制。刑法第310條第1項及第2項誹謗
    罪即係保護個人法益而設，為防止妨礙他人之自由權利所必
    要，符合憲法第23條規定之意旨。至刑法同條第3項前段以
    對誹謗之事，能證明其為真實者不罰，係針對言論內容與事
    實相符者之保障，並藉以限定刑罰權之範圍，非謂指摘或傳
    述誹謗事項之行為人，必須自行證明其言論內容確屬真實，
    始能免於刑責。惟行為人雖不能證明言論內容為真實，但依
    其所提證據資料，認為行為人有相當理由確信其為真實者，
    即不能以誹謗罪之刑責相繩，亦不得以此項規定而免除檢察
    官或自訴人於訴訟程序中，依法應負行為人故意毀損他人名
    譽之舉證責任，或法院發現其為真實之義務。就此而言，刑
    法第310條第3項與憲法保障言論自由之旨趣並無牴觸，有司
    法院大法官會議第509號解釋文可參。是參酌上開解釋文意
    旨可知，若行為人所述為真實，即無侵害名譽可言。
    本件原告固為前開主張，並提出花蓮高分院庭期資訊及光碟
    片為證。經查：
  (一)原告因在其發行之「後山前報」93年3月17日出刊之45期內
    刊載：「內奸？乙○○老師對外搬弄校務事非？無怪乎明義
    國小枉遭羞辱？！炒作教師會自比蓋世太保神秘囂張師生惶
    恐教育局敢不敢管？」之標題，內文以明義國小乙○○老師
    自比「蓋世太保」神秘且囂張，上課遲到誰都「不鳥」，下
    課後即至其他老師處串場子找「毛病」，或請吃飯打探「問
    題」，沒過二天，這些毛病與問題就被擴大轟鬧上媒體或政
    教二界，整個學校搞得雞犬不寧而逞快……據與其親近的教
    會成員透露，陳老師曾自誇在台北任教時即有攤出了「幹掉
    」二個校長的輝煌紀錄，因此，在本校更要顯示他有「把太
    陽打下來」的本事……等文字，乙○○認構成誹謗罪，經乙
    ○○提出告訴，本院以95年度易字第366號判決原告犯誹謗
    罪，處有期徒刑四月，得易科罰金，經原告及檢察官上訴，
    由花蓮高分院以96年度上易字第144號審理，乙○○並委任
    甲○○為告訴代理人，嗣甲○○於96年11月29日上午以告訴
    代理人之身分出庭，而在花蓮高分院公開法庭內，為履行告
    訴代理人職務之際，對審理案件之法官表示：「事實上，被
    告（即本件原告）是依靠這個媒體在營生，但這個媒體沒有
    定期性，那這個媒體它也沒什麼廣告，然後這媒體也沒有販
    售，那我要跟庭上說明是，事實上它基本上是靠報導在收錢
    」，有原告所提花蓮高分院庭期資訊、花蓮高分檢97年度上
    聲議字第131號處分書之內容及本院依職權查得本院95年度
    易字第366號、花蓮高分院96年度上易字第144號刑事判決可
    參。可見甲○○係於執行律師職務，擔任乙○○之告訴代理
    人時，為上開陳述。
  (二)原告擔任發行人之「後山前報」發行量小，係花蓮地方上之
    小型刊物，採不定期出刊方式，乃花蓮地區公眾週知之事實
    ，是甲○○在法庭中所陳稱「這個媒體沒有定期性，那這個
    媒體它也沒什麼廣告，然後這媒體也沒有販售」顯與事實相
    符，自無侵害原告名譽可言。而原告自承其「82年中校軍官
    退任記者工作6年，88年獨立創辦『後山前報社』，現擔任
    社團法人花蓮縣消費者保護協會理事長、花蓮縣謝氏宗親會
    理事長，並參與勞資協會、巡守隊與多項民團幹部顧問」（
    本院卷7頁書狀參照），並未提及原告除擔任「後山前報」
    發行人外，尚從事其他職業，故甲○○稱「原告是依靠這個
    媒體在營生」似與實情無違，非捏造之虛偽不實言論，顯不
    造成原告名譽權之侵害。至於甲○○稱「事實上它基本上是
    靠報導在收錢」等語，審酌甲○○係於擔任告訴人乙○○之
    代理人時，在公開法庭指摘陳述與訟爭事項有關之事實，為
    訴訟中之攻擊防禦方法之一環，就其委託人即告訴人乙○○
    指訴原告應成立妨害名譽罪責部分，力陳主張，性質上屬自
    衛、自辯及保護自身合法利益發表之言論，應無侵害原告名
    譽之故意，且以行為人即甲○○為執業律師，係執行職務時
    所發表之言論，在公開法庭對承審法官表明告訴人之立場及
    主張等，應認甲○○並未違反善良管理人之注意義務，即難
    謂其有過失。況原告以相同之事實對甲○○提出涉嫌妨害名
    譽告訴，業經檢察官不起訴處分確定，既如前述，益證甲○
    ○上開陳述並未侵害原告之名譽權。至於原告援引之最高法
    院90年度上字第646號判例意旨，固認名譽有無受損害，應
    以社會上對個人評價是否貶損作為判斷之依據，惟該判例亦
    揭示須其為故意或過失，始可構成侵權行為，附此敘明。
七、綜上所述，本院認甲○○於96年11月29日上午在花蓮高分院
    審理96年度上易字第144號誹謗案件之公開法庭所發表之系
    爭言論，並無故意或過失不法侵害原告名譽權之情形，依據
    前述說明，並不構成侵權行為，是原告主張被告就上開陳述
    有侵權行為之聯絡與分擔云云，自屬無據。從而，原告依侵
    權行為之法律關係請求被告連帶給付原告50萬元，及自起訴
    狀繕本送達翌日起至清償日止，按年息百分之五計算之利息
    ，暨在更生日報、東方報、聯統日報刊登道歉啟事，以全一
    批刊登於報頭，均無理由，應予駁回。原告之請求既經駁回
    ，其假執行之聲請亦無依據，應併予駁回。
八、本件事證已臻明確，兩造其餘攻擊防禦方法與舉證，均無礙
    勝負判斷，爰不一一論列，附此敘明。
九、訴訟費用負擔之依據：民事訴訟法第78條。
中    華    民    國    97    年    12    月    30    日
                      臺灣花蓮地方法院民事庭
                          法      官  楊碧惠
以上正本係照原本作成。
如不服本判決，應於送達後20日內，向本院提出上訴狀並表明上
訴理由，如於本判決宣示後送達前提起上訴者，應於判決送達20
日內補提上訴理由書(須附繕本)。
中    華    民    國    97    年    12    月    31    日
                          法院書記官  紀龍年


司法院資訊處製作；財團法人民間司法改革基金會備份。
